【裁判字號】    97,重上更(五),28
【裁判日期】    970724
【裁判案由】    貪污治罪條例
【裁判全文】
臺灣高等法院高雄分院刑事判決    97年度重上更(五)字第28號
上  訴  人
即  被  告  甲○○
選任辯護人  顏宏斌律師
上列被告因貪污治罪條例案件，不服臺灣高雄地方法院90年度訴
字第909 號中華民國91年7 月4 日第一審判決（起訴案號：臺灣
高雄地方法院檢察署89年度偵字第15327 號），提起上訴，判決
後，經最高法院第四次發回更審，本院判決如下：
    主  文
原判決關於甲○○部分撤銷。
甲○○公務員對於違背職務之行為，收受不正利益，處有期徒刑
伍年陸月，褫奪公權年。
    事  實
一、甲○○係高雄市港務警察所三號碼頭派出所警員，負責該所
    檢查哨之執行勤務，對通過高雄港三號碼頭檢查哨之各式車
    輛實施檢查、管制之工作，為依法令服務於國家機關而具有
    法定職務權限之公務人員。緣歐超傑與其妻鄭春枝（歐超傑
    、鄭春枝經本院前審判刑確定）共同經營之傑運企業有限公
    司（下稱傑運公司）於民國88年1 月間，取得台灣塑膠股份
    有限公司位於麥寮六輕工程所須進口鋼材載運業務，由該傑
    運公司負責自高雄港蓬萊區載運進口鋼材至雲林縣麥寮工業
    區。林棋南（經本院前審判刑確定）名義上為傑運公司司機
    ，而實際上是以其所有車牌號碼IZ-932號及XM-582號營業大
    貨車靠行於該公司，為節省載運成本，遂以超載（即超重）
    或超寬之方式載運鋼材以減少載運車次，而為免上述超載或
    超寬違規遭檢查哨警員取締開罰單或要求重新裝載，竟基於
    對該派出所執行管制崗哨勤務員警行賄之犯意，出面向執行
    前述勤務之警員行賄。嗣於88年4 月17日前某日，正值該派
    出所警員甲○○執行前述管制崗哨勤務時，對於傑運公司所
    屬貨車所載運之鋼板已違反道路交通安全規則第38條關於車
    輛尺度、軸重、總重等限制規定，竟未依道路交通管理處罰
    條例第29條第1 項第1款 「汽車裝載時，裝載貨物超過規定
    之長度、寬度、高度者，處汽車所有人新臺幣3,000 元以上
    9,000 元以下罰鍰，並責令改正或禁止通行」之規定，製發
    舉發單，而予以放行。甲○○遂基於違背職務收受不正利益
    之犯意，於88年4 月17 日18 時29分許，主動打電話向林棋
    南要求招待至高雄市雪莉舞廳消費，林棋南為答謝甲○○違
    背職務放行其公司違規超載車輛及惟恐拒絕甲○○之要求，
    於日後違規載運時將遭甲○○刁難取締，即應允於當晚招待
    甲○○及其友人至雪莉舞廳消費，席間因甲○○欲帶該舞廳
    小姐出場，林棋南無法負擔，乃趁機先行離去，並給付部分
    消費款2 萬元，甲○○因而獲得不正之舞廳消費利益2 萬元
    。嗣經法務部調查局航業海員調查處高雄調查站（下稱高雄
    海調站）接獲線民密報，向臺灣高雄地方法院檢察署聲請核
    發通訊監聽書，並聲請核發搜索票，於89年7 月6 日至傑運
    公司營業處所及林棋南住處等處執行搜索後，因林棋南自白
    上述行賄甲○○之犯行，而查悉上情。
二、案經航業海員調查處高雄站報請臺灣高雄地方法院檢察署檢
    察官偵查起訴。
    理  由
壹、程序方面：
一、高雄海調站就被告甲○○所持有之0000000000號、林棋南所
    持有之0000000000號之行動電話，經臺灣高雄地方法院檢察
    署檢察官同意高雄海調站，自88年2 月1 日起至同年7 月10
    日止進行監聽之事實，有臺灣高雄地方法院檢察署通訊監察
    書4 份在卷可憑（見他字第321 號卷第35-38 頁）；而依憲
    法保障人權觀點而言，在正常情況下，政府或偵查機關並無
    權利監聽人民之通話，然人民秘密通訊自由與其他基本人權
    同，仍得以法律限制之，故憲法第23條規定，以上各條列舉
    之自由權利，除為妨止防礙他人自由、避免緊急危難、維持
    社會秩序或增進公共利益所必要者外，不得以法律限制之。
    依此，如為維持社會秩序之必要，並非不可依法限制人民之
    秘密通訊自由；而警察收賄，自屬有害社會秩序，雖通訊監
    察法係於88年7 月14日所公布，惟於該法未公布前，經由監
    聽而取得之電話錄音帶，在事實審法院踐行調查證據程序後
    ，如當事人對於其監聽或播收錄音之內容，未提出異議以詰
    問製作者，則無論此係出於司法警察之監錄，皆可作為證據
    予以採用，並無證據排除法則之適用（最高法院82年度臺上
    字第1141號判決意旨及學者蔡墩銘所著「刑事證據法論」第
    379-386 頁可參）。是此，關於被告甲○○上開監聽錄音帶
    嗣又經原審於90年9 月18日原審審判期日之調查證據程序中
    當庭播放該監聽內容（詳如後述），參諸上開說明，自可為
    論罪之依據，是被告甲○○之辯護人辯以本案監聽資料顯已
    違反憲法第12條秘密通訊之自由，故依毒樹果實之理論及最
    高法院判決以觀，不得採為不利於被告甲○○之證據云云。
    然刑事訴訟重在發見實體真實，使刑法得以正確適用，形成
    公正之裁判；從而認定事實、蒐集證據，即成為刑事裁判最
    基本課題之一。而當前證據法則之發展，乃朝基本人權保障
    與社會安全保障兩個理念相調和之方向進行，期能保障個人
    基本人權，又能兼顧實體真實之發見，而達社會安全之維護
    ；則實施刑事訴訟程序之公務員，因違背法定程序所取得之
    證據，應否賦予證據能力，即應本諸人權保障及公共利益均
    衡維護之本旨，依比例原則權衡斟酌，以決定該項非依法定
    程序所取得之證據，有否證據能力，此觀諸刑事訴訟法第15
    8 條之4 之規定甚明。（最高法院96年度台上字第4075號）
    ；刑事訴訟法第158 條之4 規定「除法律另有規定外，實施
    刑事訴訟程序之公務員因違背法定程序取得之證據，其有無
    證據能力之認定，應審酌人權保障及公共利益之均衡維護。
    」，按刑事訴訟，係以確定國家具體之刑罰權為目的，為保
    全證據並確保刑罰之執行，於訴訟程序之進行，已有相當之
    限制，基於維持正當法律程序、司法純潔性及抑止違法偵查
    之原則，實施刑事訴訟程序之公務員不得任意違背法定程序
    實施偵查，若僅因程序上未經具結之瑕疵，致使許多與事實
    相符之證據，無例外地被排除而不用，例如案情重大，然違
    背法定程序之情節輕微，若遽捨棄該證據不用，被告可能逍
    遙法外，此與國民感情相悖，難為社會所接受，自有害於審
    判之公平正義，因此，共同被告之偵訊筆錄證據，為兼顧程
    序正義及發現實體真實，應由法院於個案審理中，就個人基
    本人權之保障及社會安全之維護，依比例原則及法益權衡原
    則，予以客觀之判斷，亦即應就(一)違背法定程序之程度。(二)
    違背法定程序時之主觀意圖。(三)違背法定程序時之狀況（即
    程序之違反是否有緊急或不得已之情形）。(四)侵害犯罪嫌疑
    人或被告權益之種類及輕重。(五)犯罪所生之危險或實害。(六)
    禁止使用證據對於預防將來違法取得證據之效果。(七)偵審人
    員如依法定程序，有無發現該證據之必然性。(八)證據取得之
    違法對被告訴訟上防禦不利益之程度等情狀予以審酌，以決
    定應否賦予證據能力（最高法院93年台上字第664 判例參照
    ）。依前揭所述，本件監聽證據資料，審酌上揭各事項及人
    權保障、公共利益、公平正義之均衡維護，自應認其有證據
    能力。
二、按被告以外之人（包括證人、鑑定人、告訴人、被害人及共
    同被告等）於檢察事務官、司法警察官或司法警察調查中所
    為之陳述，與審判中不符時，其先前之陳述具有較可信之特
    別情況，且為證明犯罪事實存否所必要者，得為證據，刑事
    訴訟法第159 條之2 定有明文。本件證人林棋南、鄭春枝2
    人於警詢及本院更一審均曾為供述，經核其2 人於警詢及法
    院審理時之供述有前後陳述不符之情形，本院審酌其2 人警
    詢時之供述並無不法取供之情，具有任意性，較無暇蓄意編
    織掩飾，亦未權衡雙方之利害而為偏頗之陳述，且確與事後
    查獲被告各情完全相符，客觀上應具較可信之特別情況，此
    為證明被告之犯罪事實之存否所必要，其2 人於警詢中之證
    言自有證據能力。
三、法務部調查局測謊報告書之證據能力：
  (一)按測謊鑑定，係依一般人若下意識刻意隱瞞事實真相時，會
    產生微妙之心理變化，例如：憂慮、緊張、恐懼、不安等現
    象，而因身體內部之心理變化，身體外部之生理狀況亦隨之
    變化，例如：呼吸急促、血液循環加速、心跳加快、聲音降
    低、大量流汗等異常現象，惟表現在外之生理變化，往往不
    易由肉眼觀察，乃由測謊員對受測者提問與待證事實相關之
    問題，藉由科學儀器（測謊機）紀錄受測者對各個質問所產
    生細微之生理變化，加以分析受測者是否下意識刻意隱瞞事
    實真相，並判定其供述是否真實；測謊機本身並不能直接對
    受測者之供述產生正確與否之訊號，而係測謊員依其專業之
    學識及經驗，就測謊紀錄，予以客觀之分析解讀。故而，測
    謊鑑定之結果，如否認犯罪有不穩定之情緒波動反應，雖不
    能為有罪判決之唯一證據，但非無證據能力，仍得供裁判之
    佐證。至其證明力如何，事實審法院自得依職權自由判斷之
    。至於測謊鑑定究竟有無證據能力，刑事訴訟法並無明文規
    定，惟實務上，送鑑單位依刑事訴訟法第208 條第1 項規定
    ，囑託法務部調查局或內政部警政署刑事警察局為測謊檢查
    ，受囑託機關就檢查結果，以該機關名義函覆原囑託之送鑑
    單位，該測謊檢查結果之書面報告，即係受囑託機關之鑑定
    報告，該機關之鑑定報告，形式上若符合測謊基本程式要件
    ，包括：(1)經受測人同意配合，並已告知得拒絕受測，以減
    輕受測者不必要之壓力。(2)測謊員須經良好之專業訓練與相
    當之經驗。(3)測謊儀器品質良好且運作正常。(4)受測人身心
    及意識狀態正常。(5)測謊環境良好，無不當之外力干擾等要
    件，應即賦予證據能力。復按刑事訴訟法第206 條第1 項規
    定：「鑑定之經過及其結果，應命鑑定人以言詞或書面報告
    」，又法院或檢察官囑託相當之機關鑑定，準用第206 條第
    1 項之規定，同法第208 條亦有明文規定；是鑑定報告書之
    內容應包括鑑定經過及其結果，法院囑託鑑定機關為測謊檢
    查時，受囑託之鑑定機關不應僅將鑑定結果函覆，並應將鑑
    定經過一併載明於測謊之鑑定報告書中（最高法院90年臺上
    字第2145號、92年臺上字第3822號、93年臺上字第1685號判
    決要旨參照）。
  (二)本案係由檢察官囑託法務部調查局對被告實施測謊鑑定，經
    鑑定人員吳家隆進行測前會談，並獲被告同意後，採用「控
    制問題法」及「混合問題法」對被告施以測謊鑑定，且鑑定
    機關即法務部調查局除將該鑑定結果以測謊報告書函覆外（
    見89年度偵字第22099 號卷第34頁），尚檢具上開符合測謊
    基本程式形式上要件之測謊同意書、測謊對象身心狀況調查
    表、測謊問卷內容題組、生理記錄圖、鑑定人員測謊訓練經
    歷之結業證書、測謊鑑定過程參考資料明細表等在卷可按（
    見本院更三審卷第94-102頁），法務部調查局96年8 月20日
    調科參字第09600365340 號函補述「測謊鑑定過程參考資料
    ，該局於96年3 月21日以調科參字第09600118610 號函附送
    本院前審參考，該參考資料中除附有受測人親筆簽署之『測
    謊同意書』『測謊對象身心調查表』生理圖譜及施測人專業
    訓練證明文件等資料外，另附有『測謊程序說明』資料，對
    於本案施測流程、測謊儀器運作與施測環境評估及施測人員
    資格等均有詳細記載與說明。」是本件測謊鑑定應具有證據
    能力。
貳、實體方面：
一、有罪部分：
  (一)訊據上訴人即被告甲○○並不否認有邀林棋南至雪莉舞廳消
    費之情事，惟否認有何收受不正利益之犯行，辯稱：「我因
    想調回屏東工作，希望職務上有些業績，而我與林棋南已認
    識3 、4 年，林棋南經常在港區出入，我想從他那裏獲得一
    些港區走私之情報，88年4 月17日那天，有屏東之警察同事
    要來高雄，我才邀約林棋南一起去雪莉舞廳喝酒唱歌，我沒
    有要林棋南請客，酒是我帶去的，舞廳的消費亦係由我付帳
    ，林棋南先行離去，我是在調查站接受調查時，調查員才說
    林棋南離去時有先付款2 萬元，但那是林棋南說的，是否真
    實，殊有可疑」；「被告當時是擔任高雄港務警察所三號碼
    頭的警員，負責車輛的檢查、管制進出及取締違規車輛。被
    告有與林棋南及兩位友人莊嵩岳、曾祥銘於民國88年4 月17
    日下午6 、7 點許去雪莉舞廳消費，但消費金額總額2 萬元
    全部由被告是自付，即含友人並林棋南的消費金額也是被告
    請客。被告沒有收賄。」云云。
  (二)經查：
  1.被告甲○○曾於88年4 月17日以電話邀約林棋南前往雪莉消
    費之事實，為其所承認，核與證人林棋南於調查中所述相符
    ；再者，依被告甲○○與林棋南於88年4 月17日18時29分37
    秒、同日19時6 分56秒之通訊監察譯文（見臺灣高雄地方法
    院檢察署89年度偵字第22099 號偵查卷第26-30 頁），亦顯
    示下列通話（此部分經原審當庭勘驗林棋南與被告甲○○之
    監聽錄音帶結果，核與通訊監察譯文所載相符，見原審卷第
    255 頁）：
  被告甲○○與林棋南於88年4 月17日18時29分37秒之通訊監
    察譯文：
      ………
    甲○○：「雪莉」你去過沒有？
    林棋南：沒有。
    甲○○：「雪莉」可以走看看，好不好？讓我那個一下，好
            不好。
    林棋南：好啊
    甲○○：我從來沒要求你這個
    林棋南：好，………
  被告甲○○與林棋南於88年4 月17日19時6 分56秒之通訊監
    察譯文：
    林棋南：喂
    甲○○：棋南，我南仔（意指我即甲○○），我先到哪裡吃
            飯？先吃飯林棋南：你現在在哪裡被告：我現在還
    在派出所………林棋南：要到哪裡等
    甲○○：你要不要緊
    林棋南：不要緊
    甲○○：你這樣講我就不好意思了，我出去再和你聯絡好了
            ，我介紹個朋友給你認識一下
    林棋南：好
    足見當日被告甲○○確有主動邀證人林棋南前往「雪莉舞廳
    」消費。
  2.證人林棋南當日有同意被告甲○○邀約前往雪莉舞廳，並給
    付其中2 萬元部分消費款等情，已據林棋南於高雄海調站警
    詢時證述明確，證稱：「該通電話（88年4 月17日18時29分
    ）是『三號碼頭管制站員警甲○○』打給我的，談話內容是
    甲○○提議要約朋友與我一同去『雪莉舞廳』消費，甲○○
    於88年4 月17日晚上帶朋友2 位與我同往雪莉舞廳消費，『
    由我支付2 萬元的帳單』」等語（見臺灣高雄地方法院檢察
    署89年度偵字第22099 號偵查卷第68頁），且經原審當庭勘
    驗上開林棋南於89年7 月6 日在高雄海調站詢問時錄影帶之
    結果，亦與上開高雄海調站筆錄所載之內容相符，有勘驗筆
    錄可按（見原審卷第347 頁）。且依證人林棋南與鄭春枝（
    即歐太太）於88年4 月18日19時56分50秒之通訊監察譯文，
    亦顯示下列內容（見臺灣高雄地方法院檢察署89年度偵字第
    22099 號偵查卷第29頁）：
      ………
    鄭春枝：你昨天又和南仔（意指甲○○）去哪裡吃
    林棋南：沒有啦，他（即被告）在「邀」，我不好意思說不
            好（意即甲○○邀我去消費，而我不便拒絕）
             ………
    鄭春枝：花多少錢
    林棋南：2 、3 萬元
    鄭春枝：可惡
    林棋南：他們（即被告與其友人）還帶小姐出去，還要1 萬
            8 、9 千，我（即林棋南）就溜掉了，連電話都丟
            在那邊趕快跑
    鄭春枝：當然要溜
    林棋南：再搞下去超過5 萬
    鄭春枝：我就叫你不要
    林棋南：他第一句就說，「我從來就沒有向你要求過這個」
            ，他跟我說這樣
    是依證人林棋南於與鄭春枝之通話中，亦表示有因與被告甲
    ○○同往雪莉舞廳因而支付2 萬元之事實，且因其等通話時
    間即在證人林棋南與被告甲○○同往「雪莉舞廳」消費之翌
    日，其記憶猶新，應無誤記之理。被告甲○○於高雄海調站
    詢問時亦供稱：「…林棋南於中途先行離去支付2 萬餘元的
    帳單，林棋南離去後由我支付全部花費1 萬餘元」、「大家
    朋友一場，林棋南才同意前往及支付該費用」等語在卷（見
    臺灣高雄地方法院檢察署89年度偵字第22099 號偵查卷第85
    頁），其所述付款經過情形，亦與證人林棋南與鄭春枝通話
    中所述「花了2 、3 萬元」、「他們（即被告與其友人）還
    帶小姐出去，還要1 萬8 、9 千，我（即林棋南）就溜掉了
    」情形相符，益徵證人林棋南之證詞可以採信，足證被告甲
    ○○當時應知林棋南離去時已給付2 萬元之消費款甚明。又
    林棋南是受被告甲○○之要求始前往雪莉舞廳並同意支付費
    用，並經被告甲○○再次以電話與林棋南確認，則依常理，
    被告甲○○當無不知林棋南支付費用之理，是被告甲○○於
    審理中一再辯稱不知林棋南已給付部分消費款云云，顯不足
    採，而林棋南嗣於原審審理時改稱：「是甲○○要請我吃飯
    的」等情（見原審卷第257 頁），顯係事後迴護之詞，委無
    可採。被告既自承邀約林棋南及兩位友人莊嵩岳、曾祥銘去
    雪莉舞廳消費，消費金額總額2 萬元全部由被告自付，而由
    被告請客云云。核屬事後卸責之詞，不能採信。
  3.證人林棋南並陳明當日所以願意赴約並支付款項，是因為「
    甲○○長期幫助安排傑運公司貨車違規超載、超寬由三號管
    制站出港，而且我也怕日後甲○○取締違規，所以我才同意
    花費該筆2 萬元」等語（見臺灣高雄地方法院檢察署89年度
    偵字第22099 號偵查卷第68頁）。再者，參酌被告甲○○於
    88 年2月25日17時47分54秒左右，與證人林棋南有下列之通
    話內容：
    林棋南：喂
    甲○○：棋南仔，你們大概7 點20分。
    林棋南：7 點20分
    甲○○：裝得好嗎
    林棋南：可以
    甲○○：你們不要裝太重，不要太那個。
    林棋南：好。
    （見臺灣高雄地方法院檢察署89年度偵字第22099 號偵查卷
    第11頁）。被告甲○○於調查中雖承認有與證人林棋南為前
    開話，惟稱「當時我所表示是他們（林棋南）於7 時20分至
    三號碼頭三號登記站出港，叫他們不要超載」等語（見同上
    偵查卷82頁），惟證人林棋南於調查中已供稱：該通電話是
    被告甲○○打給我，其中「你們大概7 點20分」係指我們違
    規超載的貨車於7 時20分通過管制等語（見同上偵查卷第43
    頁）。又同日18時45分50秒許，證人林棋南與鄭春枝亦有下
    列之通話：
    林棋南：喂
    鄭春枝：棋南，後來得及裝嗎
    林棋南：有啦
    鄭春枝：兩台都有裝嗎
    林棋南：現在一台還在裝
    鄭春枝：這樣，這不就六台了，六台就盡量裝。
    林棋南：南仔嗎，他說等到7 點20分，再發落一下（見同上
    偵查卷第11頁），就此通話內容，證人林棋南於調查中並稱
    「這不就六台了」意指當天晚上有六部貨車違規超載。（見
    同上偵查卷第63頁）。證人鄭春枝於調查中亦稱：電話中談
    及7 點20分，是「南仔」（即被告甲○○）交待當天晚上7
    點20分時，我們超載的拖車趕在班員警交班前出港區等語（
    見同上偵查卷第55頁反面至56頁），均指當天之有違規超載
    之貨車經由被告甲○○之安排出港區之事實；再者，車輛不
    得違規超載，本為一般駕駛人應有之知識，何須由被告甲○
    ○主動以電話通知證人林棋南，並特別提及其時間「7 時20
    分」；至於前開通話中所稱之「你們不要裝太重，不要太那
    個」，衡情，應係囑付證人林棋南不要超重太明顯、招搖之
    意，並非指不要超重，應可認定。
  4.被告甲○○雖未輪值88年2 月25日19時至20時之勤務，固有
    勤務分配表可參（原審卷第413 頁），惟參酌通訊監察譯文
    中，證人林棋南多次提及我有和「南仔」講妥了，可以整台
    裝出去（同上偵查卷第9 頁、第62頁），復參酌被告甲○○
    與證人林棋南於88年3 1 月18時28分25秒有如下之通話：
    林棋南：喂
    甲○○：棋南，我南仔，仔在哪裡
    林棋南：我現在在門口，剩下三塊也不讓我出來。
    甲○○：我不是告訴過你，你到一號碼頭登記站來找我林棋
    南：好好。（見同上偵查卷第20頁），就此通話內容，證人
    林棋南並稱；當時該通電話是被告甲○○打給我，我當時在
    第三碼頭管制站，因值班員警認定我所載三塊鋼板已逾重量
    ，不讓我出港，是當時在一號站之被告甲○○，要我去找他
    商量，因為以往傑運公司所屬貨車超載，均是由他安排出港
    的等語（見同上偵查卷第65頁反面），足見被告甲○○確有
    從中非法安排傑運公司超載之貨車得以自由出入港區，復參
    酌前開通話中提及「你們大概7 點20分」等情，如非其中從
    中運作，何以能如此篤定告知林棋南於「大概7 點20分」可
    以出港區。是被告甲○○既得於其他警察值班時段，安排傑
    運公司超載之貨車出入港區，則在其自己值班時段，亦有非
    法容許傑運公司超載之貨車出入港區，應可認定。
  5.又觀之上開被告甲○○邀約證人林棋南前往雪莉舞廳消費之
    對話內容，被告甲○○顯非單純邀約林棋南喝酒，否則何不
    大方明講而以「這個」、「那個」的暗語來表示，顯然係有
    不為人知之隱情，且被告甲○○係對林棋南說：「我從來沒
    『要求』你『這個』」等語，復於第2 通電話時，被告甲○
    ○再次向林棋南確認：「你要不要緊」，則被告甲○○對林
    棋南之要求顯非基於單純朋友情誼一般通常之請求。再由林
    棋南與鄭春枝即歐太太間之上開通聯對話內容，顯可得知林
    棋南應允被告甲○○之要求前往雪莉舞廳消費，係因被告甲
    ○○前揭對於傑運公司貨車載運鋼板超寬違規未予取締逕行
    放行，林棋南因恐拒絕被告甲○○之邀約，日後會遭被告甲
    ○○取締違規始應允前往並同意支付費用2 萬元甚明。
  6.本案經檢察官囑託法務部調查局對被告甲○○實施測謊鑑定
    ，經鑑定人員以「控制問題法」、「混合問題法」對於被告
    甲○○施以測謊鑑定結果，認「被告甲○○就貨車超載其均
    有依規定予以取締；其沒有替超載貨車安排特定時段通過管
    制站；其沒有收受貨車司機的金錢好處」等問題，均呈「情
    緒波動之反應」，研判「有說謊」，有法務部調查局89年7
    月11日（89）陸（三）字第09130794號鑑定通知書在卷為憑
    （見臺灣高雄地方法院檢察署89年度偵字第22099 號卷第34
    頁），上揭鑑定報告，形式上已符合上開測謊基本程式要件
    ，應有證據能力。且上開鑑定報告中之設題，即「被告就貨
    車超載其均有依規定予以取締」；「其沒有替超載貨車安排
    特定時段通過管制站」；「其沒有收受貨車司機的金錢好處
    」等問題；與林棋南所謂：「被告長期幫助安排傑運公司貨
    車違規超載、超寬由三號管制站出港」，此正是碼頭運輸業
    者與碼頭檢查哨職司車輛檢查、管制之工作者即碼頭派出所
    警員，有監督管理取締及互相依存之關係，非無關連性。與
    林棋南之供述正相符合。綜合前開論述觀之，益證被告甲○
    ○上開所辯各情，不足以信採。
  7.至證人曾祥銘於原審審理時證稱：「88年4 月擔任高雄港務
    局之主管，那天我本來與其他朋友吃飯，因舊部屬甲○○打
    電話邀約到別處聚餐，念在以前舊部屬的份上就同意過去，
    …，後因為酒醉，我去洗手間吐，再回到位置時林棋南已離
    開，後來是甲○○買的單」等語（見原審卷第258-259 頁）
    ；另證人莊嵩岳於原審審理時證稱：「後來小姐拿帳單進來
    要買單，是甲○○買單，買單時只剩下甲○○、曾祥銘與我
    ，我不知道買單的錢多少」等語（見原審卷第262-263 頁）
    ，則買單時林棋南已離開，被告甲○○並無與何人搶著買單
    （付款）之情事，而證人曾祥銘係被告甲○○之前主管，證
    人曾祥銘與莊嵩岳又係因被告甲○○之邀約才前往，買單時
    林棋南先已支付2 萬元後離開，則剩餘差額之消費款項，依
    常理由被告甲○○支付費用，並無不合，是無法以證人曾祥
    銘及莊嵩岳之上開證詞，即推認被告甲○○不知林棋南已先
    支付2 萬元部分消費款，而為被告甲○○有利之認定。又證
    人鄭春枝與林棋南於88年4 月18日19日寺56分50秒許之通話
    ，雖提及「最近又沒有超載」等語，依其內容應係指其通話
    前之「最近」沒有超載；具由其反面及整段通話內容以觀解
    釋，足徵之前有貨車違規超載之事實，亦難為為被告甲○○
    有利之認定。
  8.綜上所述，被告甲○○前開所辯，係屬卸責之詞，不足採信
    ，被告前開犯行已堪認定。
二、被告甲○○於本案行為時係高雄市港務警察所三號碼頭派出
    所警員，負責該所檢查哨之執行勤務，對通過高雄港三號碼
    頭檢查哨之各式車輛實施檢查、管制之工作，為依法令服務
    於國家機關而具有法定職務權限之公務人員。被告違背職務
    上應為檢查、管制、取締之行為而不為檢查、管制、取締，
    而邀請營運業者上舞廳，受領運輸業者舞廳消費不正利益之
    招待，其受領之不法利益，與營運業者平日長期違規超載出
    港區逕予放行，而未依道路交通管理處罰條例第29條第1 項
    第1 款「汽車裝載時，裝載貨物超過規定之長度、寬度、高
    度者，處汽車所有人新臺幣3,000 元以上9,000 元以下罰鍰
    ，並責令改正或禁止通行」之規定，製發舉發單裁罰之利益
    ，有相當對價之關係。核其所為，係犯貪污治罪條例第4 條
    第1項 第5 款之公務員違背職務收受不正利益罪。又被告甲
    ○○因犯罪所圖得之不正利益僅2 萬元，在5 萬元以下，情
    節輕微，爰依貪污治罪條例第12條第1 項規定減輕其刑。
三、被告甲○○行為後，刑法部分條文，業於94年2 月2 日修正
    公布，並於95年7 月1 日生效施行，(一)被告行為後，法律變
    更，最高法院95年第8 次刑事庭會議決議：「新法施行前，
    犯法定本刑為死刑、無期徒刑之罪，有減輕其刑之原因者，
    新法施行後，應依新法第2 條第1 項之規定，適用最有利於
    行為人之法律」。本件被告所犯為貪污治罪條例第4 條第1
    項第5 款之公務員違背職務收受不正利益罪，法定本刑為無
    期徒刑或10年以上有期徒刑。既依貪污治罪條例第12條第1
    項規定減輕其刑，被告行為時在舊刑法，按舊刑法第65條第
    2 項規定：無期徒刑減輕者，為7 年以上有期徒刑，新刑法
    則規定無期徒刑減輕者，為20年以下15年以上有期徒刑。依
    刑法第2 條第1 項「從舊從輕」之比較，應適用有利於被告
    之行為時法無期徒刑減輕之例。另刑法第33條第5 款關於罰
    金刑亦有修正，經比較結果，亦應適用修正前規定。(二)稱公
    務員者，修正後刑法第10條第2 項明文規定：「一依法令服
    務於國家、地方自治團體所屬機關而具有法定職務權限，以
    及其他依法令從事於公共事務，而具有法定職務權限者。二
    受國家、地方自治團體所屬機關依法委託，從事與委託機關
    權限有關之公共事務者。」，修正前則為：「謂依法令從事
    於公務之人員。」，而刑法修正前後涉及公務員定義之變更
    者，應依刑法第2 條第1 項之規定，適用最有利於行為人之
    法律，最高法院95年5 月23日95年第8 次刑事庭會議決議著
    有明文。被告甲○○於本案行為時係高雄市港務警察所三號
    碼頭派出所警員，負責該所檢查哨之執行勤務，對通過高雄
    港三號碼頭檢查哨之各式車輛實施檢查、管制之工作，為依
    法令服務於國家機關而具有法定職務權限之公務人員，無論
    依修法前後刑法第10條第2 項之規定，或95年5 月30日修正
    前後之貪污治罪條例第2 條規定均為公務員，對被告甲○○
    無有利或不利之情形，自無新舊法比較適用之問題，應適用
    修正後之新法。
四、原審就被告甲○○部分為科刑之判決，固非無見。惟(一)被告
    甲○○除前揭所述收受不正利益2 萬元之收賄犯行外，公訴
    意旨所指其餘犯行並無積極證據足以證明（詳如後述），原
    判決認被告甲○○亦犯有該部分犯行，自有未洽。(二)道路交
    通管理處罰條例第29條第1 項第1 款係規定「汽車裝載時，
    裝載貨物超過規定之長度、寬度、高度者，處汽車所有人新
    臺幣『3,000 元以上』『9,000 元以下』罰鍰，並責令改正
    或禁止通行」，原判決誤載「汽車裝載時，裝載貨物超過規
    定之長度、寬度、高度者，處汽車所有人新臺幣『3,000 元
    以下』『9,000 元以下』罰鍰，並責令改正或禁止通行」，
    自有未洽。(三)按貪污治罪條例第10條規定應予追繳者，以被
    告貪污所得之財物為限，而「不正利益」既無明文規定，自
    不能包括在內，原判決誤以被告甲○○所得不正利益2 萬元
    為財物，逕予追繳之，自有未合。被告甲○○上訴意旨否認
    犯罪，雖無理由，惟原判決此部分既有可議，即屬無可維持
    ，自應由本院將原判決關於被告甲○○部分撤銷改判。審酌
    被告甲○○身為高雄港警所警員，肩負維持社會秩序之責，
    然竟未能廉潔自持，罔顧規定，放行違規車輛，違背職務收
    受不正利益，惟念其犯罪所得無多等情狀，爰予科處有期徒
    刑5 年6 月，並依該條例第17條規定宣告褫奪公權3 年。又
    按貪污治罪條例第10條規定應予追繳者，以被告貪污所得之
    財物為限，而「不正利益」既無明文規定，自不能包括在內
    ，業據最高法院以74年度台上字第1355號、79年度台上字第
    4419號判例揭櫫明確，故被告所獲取之不正利益不予追繳，
    附此敘明。
五、公訴意旨另略以：被告甲○○基於概括之犯意，利用擔任高
    雄港警所三號碼頭派出所執行守望勤務之機會，對於其職務
    上應取締開罰單之傑運公司所屬貨車違規超載鋼板不予取締
    而予以放行，或安排於其他員警當班之時段放行，而連續對
    於違背職務之行為，收受林棋南交付之賄款達10次以上（包
    括88年4 月17日下午5 時45分許，收受林棋南所交付之2,00
    0 元賄款部分），認被告甲○○此部分同犯有對於違背職務
    之行為收受賄賂之罪嫌云云。
  (一)公訴意旨認被告甲○○另涉有前述收賄犯行，係以共同被告
    林棋南、鄭春枝之供述；卷附通訊監察譯文內容為其論罪依
    據。惟訊據被告甲○○堅決否認有上開收受賄賂犯行。
  (二)按犯罪事實應依證據認定之，無證據不得認定犯罪事實；又
    不能證明被告犯罪者，應諭知無罪之判決，刑事訴訟法第15
    4 條第2 項、第301 條第1 項分別定有明文。又認定不利於
    被告之事實，須依積極證據，茍積極證據不足為不利於被告
    事實之認定時，即應為有利於被告之認定，更不必有何有利
    之證據（最高法院30年上字第816 號判例參照）。又具共犯
    關係之同案審理共同被告，所為不利於己復不利於其他共同
    被告之供述，須無瑕疵可指，且應調查其他補強證據，查明
    確與事實相符，始得採為其他共同被告犯罪事實之證據，否
    則根本失其證據之證明力，不得採為判斷事實之根據（最高
    法院76年台上字第498 號判例參照）。
  (三)經查：
  1.被告甲○○於88年4 月17日下午5 時45分許，在第一碼頭登
    記站，收受林棋南交付賄賂現金2,000 元之事實，雖據證人
    林棋南、鄭春枝分別於高雄海調站及檢察官偵訊時證述明確
    ，惟證人林棋南嗣於原審及本院前審審理時改稱：「通聯記
    錄中電話裡是有這麼說，但實際上沒有這麼做」等語，證人
    鄭春枝於原審審理時改稱：「林棋南以電話告訴我說港警要
    索賄，但是他沒有告訴我是哪一位」等語，則其2 人之證詞
    前後不一，已有可疑。且卷附之通訊監察報告譯文鄭春枝（
    歐太太）於88年4 月17日17時7 分35秒，固曾在電話中要林
    棋南「拿（錢）過去給他（甲○○）」；同日17時11分11秒
    ，鄭春枝並打電話給甲○○，告知甲○○「已囑林棋南去第
    一碼頭登記站找甲○○」；林棋南並於同日17時42分打電話
    給甲○○，查問甲○○究在何處，並表示要馬上過去；惟至
    同日18時29分37秒，甲○○在打給林棋南之電話中，卻質問
    林棋南為何「電話都打不通？」……並說「不用了，你沒那
    個誠意」，而林棋南則回答「你怎麼說這種話，我剛才還進
    去碼頭」，甲○○即答話「不通，人家都回去了」，林棋南
    接著說「我剛才才講一下話而已，人都回去了」（見臺灣高
    雄地方法院檢察署89年度偵字第22099 號偵查卷第25-26 頁
    ），由上開電話對話內容綜合以觀，再參酌同日19時6 分56
    秒，甲○○又以電話邀林棋南去”雪莉”舞廳等情，甲○○
    並說「雪莉可以走看看，好不好？讓我那個一下，好不好？
    」，「我從來沒要求你這個」（見臺灣高雄地方法院檢察署
    89年度偵字第22099 號偵查卷第17頁），則尚難認林棋南確
    有於88年4 月17日下午17時許，前往上開第一碼頭處交付被
    告甲○○2,000 元之賄款。
  2.公訴意旨依卷附88年2 月25日通訊監察譯文，及證人林棋南
    、鄭春枝之供述，認定被告甲○○曾於88年2 月25日收受林
    棋南交付之3,000 元賄賂犯行云云。惟查：依卷附88年2 月
    25日5 通通訊監察譯文內容觀之，證人林棋南確曾分別與鄭
    春枝、某司機談到已經和被告甲○○談妥之情，及林棋南與
    被告甲○○之對話中亦確有是日7 時20分之話語，但被告甲
    ○○於對話中亦談及「你們不要裝太重，不要太那個」之語
    ，而證人林棋南就其與鄭春枝之對話中所言「南仔（指被告
    甲○○）嗎？他說等到7 時20分，在發落一下，每一個500
    ，我收一收包壹包再塞給那個就可以了」之語，於高雄海調
    站陳稱：「意指甲○○於7 時20分他會安排違規超載的貨車
    出港，每一台貨車我會收500 元，包齊後連同放行條交給值
    班警員」之語（見臺灣高雄地方法院檢察署89年度偵字第22
    099 號偵查卷第44頁），然佐以卷附「三號碼頭派出所勤務
    分配表」當日18時至20時之勤務，並非被告甲○○值班之情
    ，足見被告甲○○於該日18時至20時並未值勤已明，則證人
    林棋南所言「被告甲○○會安排超載之貨車出港」之情縱然
    屬實，再證諸證人林棋南陳稱：「該日放行貨車有6 輛，所
    收賄款共3,000 元是交給當時值班之警員」之情，並無積極
    證據可證明被告甲○○有收賄或與值班警員有何犯意聯絡，
    則被告甲○○之舉止充其量僅止於關說之程度，尚難以公訴
    人所指對於違背職務之行為收受賄賂罪論處。
  3.證人林棋南於高雄海調站時先後指稱：「有拿3 、4,000 元
    給被告甲○○」、「我曾經不下10次將貨車順利出港之報酬
    交給甲○○等4 名警員，其中以交付甲○○次數最多」、「
    我前後支付甲○○金額超過2 萬元」等語，經核證人林棋南
    就交付賄賂給被告甲○○之次數、金額，前後供述並不一致
    ，其真實性已令人存疑？再參酌證人林棋南於審理中已翻異
    前詞，否認有交付賄賂與被告甲○○之情，而卷附其他通訊
    監察譯文，亦無從佐證被告甲○○尚有其他收受賄賂之犯行
    ，故亦難僅憑證人林棋南前揭前後不一之供述，遽認被告甲
    ○○另有收受賄賂之犯行。
  4.綜上論述，公訴意旨所指前揭被告甲○○此部分犯罪，尚屬
    不能證明，原應為無罪之諭知，惟因檢察官認此部分與前揭
    論罪科刑部分有連續犯之裁判上一罪關係，故爰不另為無罪
    之諭知。
六、同案被告黃耀徵、林棋南、鄭春枝及歐超傑部分，均已經本
    院前審判決確定，不另論列，附此敘明。
據上論斷，應依刑事訴訟法第369 條第1 項前段、第364 條、第
299 條第1 項前段，貪污治罪條例第2 條、第4 條第1 項第5 款
、第12條第1 項、第17條，刑法第2 條第1 項前段、第11條、第
37條第2 項，判決如主文。
本案經檢察官陳建年到庭執行職務。
中    華    民    國    97    年    7     月    24    日
                  刑事第三庭    審判長法  官  周賢銳
                                      法  官  黃憲文
                                      法  官  黃仁松
以上正本證明與原本無異。
如不服本判決應於收受本判決後10日內向本院提出上訴書狀，其
未敘述上訴理由者，並得於提起上訴後10日內向本院補提理由書
狀（均須按他造當事人之人數附繕本）「切勿逕送上級法院」。
中    華    民    國    97    年    7     月    24    日
                                      書記官  林家煜
附錄本件判決論罪科刑法條：
貪污治罪條例第4 條第1 項第5 款：
有下列行為之一者，處無期徒刑或10年以上有期徒刑，得併科新
臺幣1 億元以下罰金：
五、對於違背職務之行為，要求、期約或收受賄賂或其他不正利
    益者。


司法院資訊處製作；財團法人民間司法改革基金會備份。
